【裁判字號】    92,台上,6806
【裁判日期】    921204
【裁判案由】    縱放人犯
【裁判全文】
最高法院刑事判決                              九十二年度台上字第六八○六號
    上  訴  人  甲○○
右上訴人因縱放人犯案件，不服台灣高等法院高雄分院中華民國九十二年八月十四日
第二審更審判決（九十一年度上更(一)字第二八○號，起訴案號：台灣澎湖地方法院檢
察署八十六年度偵字第六三三號），提起上訴，本院判決如左：
    主  文
原判決撤銷，發回台灣高等法院高雄分院。
    理  由
本件原判決認定上訴人甲○○於民國八十一年至八十四年間任澎湖縣警察局刑警隊隊
長，係澎湖縣警察局留置室之主管長官，為依據法令從事公務之人員，指揮監督留置
室之管理為其職務之一部，於八十四年八月十五日上午三時許，在隊長辦公室內，經
友人鄭榮華告知其母黃香花於八月十四日晚上因涉犯賭博罪遭澎湖縣警察局馬公分局
逮捕，已送交設於該隊部之留置室拘禁看管，而其母身體不適，請准予帶回家中服藥
休息後，雖明知受拘禁之人若有醫療需要，須經法定程序延醫或由警員帶同外出診治
，不得讓其單獨離去而脫離公權力之拘束，仍至留置室指示與其有犯意聯絡之值班看
管警員吳孟宗（未據起訴）讓黃香花出室返家，共同縱放職務上依法拘禁之人脫逃。
嗣黃香花由鄭榮華開車載送返家，於當(十五)日上午十時許，始再由鄭榮華載送至澎湖縣
警察局馬公分局，由該分局隨案移送台灣澎湖地方法院檢察署檢察官偵辦等情。因而
撤銷第一審判決，改判仍論處上訴人共同公務員，縱放職務上依法拘禁之人脫逃罪刑
。固非無見。
惟查：刑法第一百六十三條第一項之公務員縱放職務上依法逮捕拘禁之人罪係屬故意
犯，以該公務員客觀上有縱放人犯之行為，主觀上且有縱放人犯之故意為必要，如其
主觀上並無縱放之故意，即難律以該罪。本件依原判決認定之事實，上訴人係因鄭榮
華告以其母黃香花身體不適，請准予帶回家中服藥休息，始囑吳孟宗讓黃香花「出室
返家」等情，另據黃香花證稱：「辦入所（入留置室）手續時，我告訴女警我身體不
舒服，需要回家，請轉告隊長，請他讓我回家吃藥」、「蔡隊長答應我回去吃藥，由
我兒子鄭榮華開車載我回家」、「甲○○到拘留所（留置室）查看，我告訴他身體不
適……並向其保證自行到地方法院報到」等語，原審並援引其上開證言為論處上訴人
罪刑之主要依據。如均無訛，參諸黃香花於澎湖縣警察局馬公分局詢問時，即曾因身
體不適，而由警員辛正仕戒護返家服藥（警卷第四十七頁，他字卷第七頁反面、第二
十一頁反面），其又果於服藥休息後，即於當日上午十時許主動由其子鄭榮華載送返
回馬公分局，由該分局隨案移送檢察官偵辦等情綜合而觀，上訴人於獲知黃香花身體
不適，請求返家服藥休息，黃香花並保證會自行向法院報到之際，客觀上雖未依法定
程序指派警員戒護，即囑吳孟宗讓其「出室返家」，但主觀上是否因黃香花確有服藥
必要，信賴其必將返回而便宜行事？抑意在使黃香花藉詞脫離公權力之監督範圍，任
其逃逸，而有縱放之故意？即不無研酌餘地。實情為何？於上訴人之利益有重大關係
，原審未進一步詳予查明，深入剖析，僅以上訴人未依規定派員戒護，即由鄭榮華私
自駕車將黃香花載回，即謂「被告（上訴人）顯有縱犯人犯之犯行」（原判決第十頁
第二行至第六行），自嫌速斷而難昭折服。上訴意旨執此指摘原判決違法，非無理由
。認仍應發回更審，期臻翔適。
據上論結，應依刑事訴訟法第三百九十七條、第四百零一條，判決如主文。
中      華      民      國    九十二    年     十二     月      四      日
                              最高法院刑事第十一庭
                                  審判長法官  張  淳  淙
                                        法官  謝  俊  雄
                                        法官  蘇  振  堂
                                        法官  張  春  福
                                        法官  呂  丹  玉
      右正本證明與原本無異
                                              書  記  官
中      華      民      國    九十二    年     十二     月     十二     日
                                                                        ｖ


司法院資訊處製作；財團法人民間司法改革基金會備份。
